臺灣苗栗地方法院刑事裁定　　　　　　　　　　　　　　九十一年度聲再字第四號
　　再審聲請人
　　即　被　告　甲○○
右列聲請人因被訴毀損等案件，不服本院於中華民國九十一年五月十日所為之第二審
確定判決（九十年度簡上第四四號），聲請再審，本院裁定如左：
    主  文
再審之聲請駁回。
    理  由
一、按「法院認為無再審理由者，應以裁定駁回之」，刑事訴訟法第四百三十四條第
    一項定有明文；不得上訴於第三審法院之案件，除前條規定外，其經第二審確定
    之有罪判決，如就足生影響於判決之重要證據漏未審酌者，亦得為受判決人之利
    益，聲請再審；又有罪、無罪、免訴或不受理之判決確定後，有左列情形之一者
    ，為受判決人之不利益，得聲請再審：一、有第四百二十條第一款、第二款、第
    四款或第五款之情形者。二、受無罪或輕於相當之刑之判決，而於訴訟上或訴訟
    外自白，或發現確實之新證據，足認其有應受有罪或重刑判決之犯罪事實者。三
    、受免訴或不受理之判決，而於訴訟上或訴訟外自述，或發見確實之新證據，足
    認其並無免訴或不受理之原因者，分別為刑事訴訟法第四百二十一條、第四百二
    十二條定有明文；次按有罪之判決確定後，因發現確實之新證據，足認受有罪判
    決之人應受無罪、免訴、免刑或輕於原判決所認罪名之判決者，固得聲請再審；
    惟此所謂發現確實之新證據，係指該項證據，事實審法院於判決前因未經發見，
    不及調查斟酌，至其後始行發見者而言，若判決前已經當事人提出或聲請調查之
    證據，經原法院捨棄不採者，即非該條款所謂發見之新證據，自不得據為聲請再
    審之原因；又所謂發見確實之新證據，係指就新證據之本身形式上觀察，毋須經
    調查程序，顯然可認為足以動搖原確定之判決者而言，如經形式上觀察，其證據
    力即顯然不足以動搖原確定之判決者，亦不得認為係確實之新證據，最高法院二
    十八年度抗字第八號、四十年度台抗字第二號均著有判例，足資參照。
二、聲請意旨略以：（一）依司法院大法官會議釋字第一四六號解釋意旨：刑事判決
    確定後，發見該案件認定犯罪事實，與所採用證據顯屬不符，自屬審判違背法令
    ，得提起非常上訴；如具有再審原因者，仍可依再審程序聲請再審。本件原審確
    定判決所採用第一審判決書之犯罪事實雖引用臺灣苗栗地方法院檢察署八十九年
    度偵字第四七五八號之聲請簡易判決處刑書犯罪事實中「甲○○為鄰近苗栗縣大
    湖鄉○○段第四之六十九號地附近之河川公地之住戶」之記載，惟依聲請人即被
    告甲○○於對第一審法院判決提起上訴時，所提出之土地登記簿謄本及房屋稅籍
    證明影本，足以證明坐落苗栗縣大湖鄉○○段七九五之一四號、六九○之五七地
    號上之苗栗縣大湖鄉富興村四鄰四九號房屋，係聲請人所有，原審判決就此部分
    認定聲請人之犯罪事實及證據採用檢察官聲請簡易判決處刑書之記載，核與聲請
    人在第一審法院提出之上開證據，顯然不符，自屬審判違背法令，依大法官釋字
    第一四六號解釋意旨，自具有再審原因。（二）依刑法第二十三條立法第二次修
    正理由謂：本條之規定，即學說上所謂正當防衛，各國刑法皆以不法之侵害為限
    。其侵害既屬不法，即未至不得已時，亦得防衛，與次條緊急狀態之行為微有不
    同：：。另依最高法院十八年上字第二二八號判例意旨：刑法上防衛行為，只以
    基於排除現在不正侵害為已足，其不正之侵害，無論是否出於防衛者之所挑動，
    在排除一方仍不失其為防衛權之作用。本件原審告訴人張加鳳、賴春木於八十九
    年八月二十九日十七時許，未經聲請人准許發動村民包圍及侵入聲請人住處，並
    脅迫聲請人簽立土地使用權同意書，令聲請人不得阻止封閉一號水閘門（聲請人
    誤載為四號水閘門），告訴人賴春木、張加鳳則於將一號水閘門打開後上鎖頭固
    定水閘門，致水圳之全部水量排放至聲請人所有之上揭土地，告訴人張加鳳、賴
    春木二人自涉有刑法第三百零四條、第三百零五條之罪嫌，聲請人為防衛自己及
    全家生命財產之安全，基於排除告訴人等人包圍聲請人宅地及開啟水門洩洪之現
    時不法侵害，遂敲壞一號水閘門上加裝之鎖頭，以封閉洩洪之水閘門，對原有水
    圳排水進水功能毫無妨礙，被告之行為依刑法第二十三條之第二次修正案理由與
    最高法院十八年上字第二二八號判例意旨，自屬正當防衛。原審判決認為：「刑
    法第二十三條前段規定正當防衛屬不罰之違法阻卻事由，係以行為人對於現在不
    法之侵害，本乎防衛自己或他人權利之意思，在客觀上有時間之急迫性，並有實
    施反擊之必要性，且其因而所受法益之被害，亦符合相當性之情形，而予以實施
    防衛行為（反擊）者，始稱相當。倘若行為人所實施之反擊，就實施之時間以言
    ，雖符合急迫性之條件，然於客觀上若不具備實施反擊之必要性，或實施之方法
    （或手段）有失權益均衡之相當性，又該當某一犯罪構成要件者，即該當防衛過
    剩行為，其構成阻卻責任之事實，而屬行為阻卻責任應予審認之範疇，惟仍具備
    行為之違法可罰性，自應依法課予應負之刑責，此與正當防衛之阻卻違法，不具
    違法可罰性者，究有不同，不容混為一談。」、「縱其所述為真實，其正當防衛
    之對象為人，亦非物，即其亦僅須對傅漢永等人為正當防衛，尚無破壞水閘門鎖
    頭之必要性，因此上訴人主張正當防衛，尚無破壞水閘門鎖頭之必要性，因此上
    訴人主張正當防衛置辯，與法條規定之要件不符，難認其抗辯可採。」等語，其
    認定理由顯然違背刑法第二十三條之規定及其立法理由，且與應採用之證據即聲
    請人係正當防衛其房屋、土地所有權利及全家人之生命安全，亦有未符，依大法
    官會議釋字第一四六號之解釋，原審判決自屬審判違背法令。（三）民法第一百
    四十九條前段規定：對於現時不法之侵害，為防衛自己或他人之權利所為之行為
    ，不負損害賠償責任；又所謂正當防衛，乃對現時不法之侵害而為防衛自己或他
    人之權利，於不逾越必要程度範圍內所為之反擊行為。又反擊行為，必加損害於
    侵害人，始生正當防衛之問題，至正當防衛是否過當，又應視具體之客觀情事，
    及各當事人主觀事由認定之，不能僅憑侵害人一方受害為斷，最高法院六十四年
    臺上字第二四四二號判例意旨可資參照。本件聲請人對原審告訴人於八十九年八
    月二十九日十七時許之現時不法侵害聲請人房屋及土地，為防衛自己權利所為之
    破壞鎖頭並封閉閘門排除其等洩洪之行為，必加損害於加害人（即告訴人），自
    屬正當防衛，況破壞鎖頭對水圳之進水或洩洪之功能毫無影響，防衛並未過當，
    揆諸上揭民法規定及判例意旨，聲請人所為乃屬對現時不法侵害之正當防衛，對
    於加害人自不負損害賠償責任。原審判決所為聲請人有罪之確定判決，其認定事
    實僅就加害人一方受害情形為斷，原審所採用之證據未審酌聲請人因房屋、土地
    及全家人生命安全遭受告訴人等人現時不法侵害，所實施之毀損水閘門鎖頭反擊
    行為，依法乃不負損害賠償責任，是原審有罪之確定判決，所採證據核與民法第
    一百四十九條前段規定及最高法院六十四年台上字第二四四二號判例意旨顯屬不
    符，自屬判決違背法令。（四）苗栗縣大湖鄉富興村水尾坪穿龍公圳占用聲請人
    上開大湖段七九五之一四地號土地，嗣因水災致上開土地流失，經苗栗縣政府委
    託廠商為排水圳災害復建工程，雖有八十八年間苗栗縣政府發包予廠商之水尾上
    坪排水圳災害復建工程之現場大理石照片一幀為證，惟水尾坪穿龍公圳設備之水
    圳及閘門，係未依水利法經中央主管機關經濟部核准許可之水利設備，告訴人又
    非農田水利會人員，更非水利公司人員，且大湖鄉富興村水尾坪穿龍公圳非屬臺
    灣省農田水利會灌溉事業區，該會之性質亦非苗栗縣政府社會局人民團體法所規
    範之業務，該委員會未經主管機關立案，告訴人與聲請人間並未訂立土地使用借
    貸關係契約，告訴人對於聲請人所有之開土地並無所有權或管理權，渠等對被告
    自屬無權利能力提出告訴；且告訴人係為達強暴脅迫聲請人簽立土地使用權同意
    書之目的，而加裝鎖頭固定閘門，使水圳之水全部排放至聲請人所有之土地上，
    渠等為此不法目的之所支出鎖頭之金錢，依民法第一百八十條第四款規定，告訴
    人係不得請求賠償，是原審告訴人張加鳳、賴春木對於聲請人並無告訴權。綜上
    所述，原確定判決有刑事訴訟法第四百二十一條及司法院大法官會議釋字第一四
    六號解釋之再審原因，爰依法聲請再審云云。
三、惟查：
（一）按司法院大法官會議釋字第一四六號解釋意旨所謂「刑事判決確定後，發見該
      案件認定犯罪事實，與所採用證據顯屬不符，自屬審判違背法令，得提起非常
      上訴；如具有再審原因者，仍可依再審程序聲請再審。」，係指判決確定後，
      發現案件有認定犯罪事實，與所採用證據顯屬不符之審判違背法令情況，得提
      起非常上訴，惟若具有再審原因時，始得聲請再審，亦即仍須具有具有刑事訴
      訟法第四百二十條、第四百二十一條、第四百二十二條所列之再審事由，始得
      據以聲請再審，是上開大法官會議釋字第一四六號解釋意旨並非謂確定判決認
      定犯罪事實，與所採用證據顯屬不符，亦屬獨立之聲請再審理由，合先敘明。
（二）查聲請人主張伊居住之苗栗縣大湖鄉富興村四鄰四九號房屋，係坐落苗栗縣大
      湖鄉○○段七九五之一四、六九○之五七地號土地上，而水尾坪穿龍公圳係流
      經其所有之上開大湖段七九五之一四地號土地上，且水圳設有閘門等情，固據
      其於原審提出土地登記簿謄本、房屋稅籍證明影本及地籍圖謄本為證，惟揆諸
      本件原審確定判決所採用第一審判決書之犯罪事實引用臺灣苗栗地方法院檢察
      署八十九年度偵字第四七五八號之聲請簡易判決處刑書犯罪事實係記載「甲○
      ○為鄰近苗栗縣大湖鄉○○段第四之六十九號地附近之河川公地之住戶」等語
      ，該記載事實僅係在說明聲請人住處與水圳及毀損客體間，即水閘門上加裝鎖
      頭之關係，並未認定聲請人之房屋係坐落在苗栗縣大湖鄉○○段第四之六十九
      地號土地，且引用之證據係告訴人張加鳳、賴春木提出之現場照片六幀及渠等
      於偵查中之指訴，此觀諸本院九十年度簡上字第四四號判決所採用第一審判決
      書之犯罪事實，引用臺灣苗栗地方法院檢察署八十九年度偵字第四七五八號之
      聲請簡易判決處刑書犯罪事實之記載為「甲○○為鄰近苗栗縣大湖鄉○○段第
      四之六十九號地附近之河川公地之住戶」乙節自明，是聲請人認原審確定判決
      認定犯罪事實與所採用之證據顯屬不符云云，自不足採。況縱認本件聲請人之
      房屋確係坐落苗栗縣大湖鄉○○段第七九五之一四號、六九○之五七號地號土
      地上，亦與本件原審確定判決所認定聲請人毀損告訴人水閘門鎖頭及恐嚇告訴
      人之犯罪事實無涉，亦難謂聲請人具有刑事訴訟法第四百二十一條所稱之「重
      要證據漏未審酌」之聲請再審事由。
（二）又被告雖援引刑法第二十三條立法理由、民法第一百四十九條前段規定及最高
      法院十八年上字第二二八號、六十四年台上字第二四四二號判例意旨，認原審
      確定判決有審判違背法令情事云云。惟查，本件暫不論原審確定判決是否具有
      如聲請人所稱之審判違背法令之上開情事，縱認原審確定判決具有聲請人所稱
      之審判違背法令情事，惟係刑事訟訴法第四百四十一條規定：判決確定後，發
      現該案件之審判係違背法令者，最高法院檢察署檢察總長得向最高法院提起非
      常上訴，是本件聲請人以上開事由聲請再審，核與刑事訟訴法第四百二十條、
      、第四百二十一條、第四百二十二條規定之再審事由已有未符。況本件聲請人
      所爭執者無非係主張其所為之毀損閘門鎖頭行為，屬正當防衛且未防衛過當乙
      節，惟就此部分原審確定判決已就被告所提出之辯解，詳加調查並審酌，並認
      定聲請人之毀損閘門鎖頭行為不符合正當防衛之構成要件，此徵諸原審判決於
      理由欄載明：「刑法第二十三條前段規定正當防衛屬不罰之違法阻卻事由，係
      以行為人對於現在不法之侵害，本乎防衛自己或他人權利之意思，在客觀上有
      時間之急迫性，並有實施反擊之必要性，且其因而所受法益之被害，亦符合相
      當性之情形，而予以實施防衛行為（反擊）者，始稱相當。倘若行為人所實施
      之反擊，就實施之時間以言，雖符合急迫性之條件，然於客觀上若不具備實施
      反擊之必要性，或實施之方法（或手段）有失權益均衡之相當性，又該當某一
      犯罪構成要件者，即該當防衛過剩行為，其構成阻卻責任之事實，而屬行為阻
      卻責任應予審認之範疇，惟仍具備行為之違法可罰性，自應依法課予應負之刑
      責，此與正當防衛之阻卻違法，不具違法可罰性者，究有不同，不容混為一談
      。」、「縱其所述為真實，其正當防衛之對象為人，亦非物，即其亦僅須對傅
      漢永等人為正當防衛，尚無破壞水閘門鎖頭之必要性，因此上訴人主張正當防
      衛，尚無破壞四號水閘門鎖頭之必要性，因此上訴人主張正當防衛置辯，與法
      條規定之要件不符，難認其抗辯可採。」等語自明，是聲請人徒以原審確定判
      決未採信其上開辯解，即以認定事實之結果違背法令為由聲請再審，其聲請事
      由並未具有刑事訴訟法第四百二十一條所規定之「就足生影響於判決之重要證
      據漏未審酌」之再審事由，聲請人上揭主張，自不可採信。
（三）再查，聲請人雖主張原審告訴人張加鳳、賴春木對於聲請人之毀損犯行並無告
      訴權云云，惟查，原審告訴人張加鳳、賴春木雖非農田水利會人員，而苗栗縣
      大湖鄉富興村水尾坪穿龍公圳灌溉管理委員會亦非未經主管機關立案，惟徵諸
      水尾坪穿龍公圳上水閘門鎖頭係告訴人張加鳳、賴春木等人出資所購買，為渠
      等所共有，且依據告訴人張加鳳、賴春木於警訊中指述：「我及全部公圳使用
      人二十幾人均堅持提出告訴」，可知告訴人賴春木、張加鳳均屬聲請人所破壞
      鎖頭之所有權人，告訴人張加鳳、賴春木自為本件毀損罪之直接被害人，其有
      權提出告訴等情，有本院九十年度簡上字第四四號刑事判決一份在卷可稽，足
      認原審已就告訴人張加鳳、賴春木對於聲請人之毀損犯行，是否具有告訴權乙
      節，詳加調查並審酌，並認定告訴人張加鳳、賴春木對於聲請人之毀損犯行均
      具有告訴權在案。是聲請人縱提出八十八年間苗栗縣政府發包予廠商之水尾上
      坪排水圳災害復建工程之現場大理石照片一幀與經原審法院審酌過內容相同，
      但日期不同之告訴人要求聲請人簽立之土地使用權同意書影本為證據，並據此
      主張告訴人張加鳳、賴春木未具有告訴權，及聲請人之實施毀損鎖頭之行為，
      係屬正當防衛，進而聲請本件再審；惟如前述，原審已就告訴人張加鳳、賴春
      木對於聲請人之毀損犯行，是否具有告訴權之情，詳加調查並審酌，是此部分
      自未具有足生影響判決之重要證據漏未審酌之再審事由甚明；另參諸上開證據
      聲請人於原審審理中並未提出，是本件自無聲請人所稱之原審漏未審酌情事。
      況縱認聲請人於原審審理中業已提出上開證據，惟從形式上觀察，聲請人所提
      之上揭照片及土地使用同意書影本，充其量亦僅能證明聲請人與告訴人張加鳳
      、賴春木間之糾紛原因，及聲請人毀損、恐嚇告訴人之動機，凡此均不足以影
      響原審對聲請人有無毀損及恐嚇犯行之判斷，是上開證據自非刑事訴訟法第四
      百二十一條所稱之「重要證據」，亦即原審確定判決並未具有聲請人所稱刑事
      訴訟法第四百二十一條「就足生影響於判決之重要證據漏未審酌」之再審原因
      。
四、綜上所述，本件既無聲請人所聲請之足以動搖原審確定判決基礎事實之證據漏未
    審酌，且亦未具有刑事訴訟法所規定之其他再審原因，是本件聲請應認為無理由
    ，揆諸首揭規定，應以裁定駁回之。
據上論斷，應依刑事訴訟法第四百三十四條第一項，裁定如主文。
中      華        民      國    九十一    年    十一    月    二十九    日
                                    臺灣苗栗地方法院刑事第二庭
                                        法  官  吳  炳  桂
右正本證明與原本無異。
如不服本裁定，應於裁定送達後五日內向本院提出抗告狀。
                                        書記官  楊  慧  萍
中      華        民      國    九十一    年    十二    月      二      日
